---
output:
  pdf_document: default
  html_document: default
---
\begin{titlepage}

\centering

\vspace*{2cm}

{\Huge \textbf{Tarea 1}\par}
\vspace{0.5cm}
{\Huge \textbf{Series de Tiempo}\par}

\vspace{2.5cm}

{\Large \textbf{Estudiante}\par}
\vspace{0.3cm}
{\large Sofía Valentina López Ramírez\par}

\vspace{1.5cm}

{\Large \textbf{Profesor}\par}
\vspace{0.3cm}
{\large Juan Pablo Valencia Arango\par}

\vfill

{\Large \textbf{UNIVERSIDAD NACIONAL DE COLOMBIA}\par}
\vspace{0.5cm}
{\large \textbf{Sede Medellín}\par}

\vspace{2.5cm}

{\large \today\par}

\end{titlepage}

\newpage

\tableofcontents

\newpage

\newpage
```{r, echo=FALSE, warning=FALSE}

# 00-lectura.R
leer_serie <- function(x, fuente, unidad) {
  if (inherits(x, "ts")) {
    fechas <- seq.Date(from = as.Date(start(x)[1], origin="1970-01-01"),
                       by = paste(frequency(x), "months"),
                       length.out = length(x))
    tibble::tibble(
      t = seq_along(x),
      fecha = fechas,
      y = as.numeric(x)
    ) |> 
      dplyr::mutate(fuente = fuente, unidad = unidad, frecuencia = frequency(x))
  } else {
    stop("objetos ts")
  }
}

datos <- leer_serie(AirPassengers, fuente = "help(AirPassengers)", unidad = "Pasajeros")

```


```{r, echo=FALSE, warning=FALSE}

# 01-graficos.R
graficar_serie <- function(datos, titulo, eje_x, eje_y) {
  library(ggplot2)
  
  ggplot(datos, aes(x = fecha, y = y)) +
    geom_line(color = "steelblue", size = 1) +   
    labs(
      title = titulo,                            
      x = eje_x,                             
      y = eje_y                     
    ) +
    theme_minimal() +                            
    theme(
      plot.title = element_text(hjust = 0.5, size = 14, face = "bold"),
      axis.title.x = element_text(size = 12),
      axis.title.y = element_text(size = 12)
    )
}


```


```{r, echo=FALSE, warning=FALSE}
# 01-correlogrma.R

correlograma <- function(y, m = NULL, ci = 0.95) {
  library(ggplot2)
  library(gridExtra)
  
  n <- length(y)
  
  if (is.null(m)) {
    m <- min(floor(n/4), 24)
  }
  
  y_barra <- mean(y)
  
  rh <- numeric(m)
  denominador <- sum((y - y_barra)^2)
  for (h in 1:m) {
    numerador <- sum((y[1:(n-h)] - y_barra) * (y[(1+h):n] - y_barra))
    rh[h] <- numerador / denominador
  }
  
  clim0 <- qnorm((1 + ci)/2) / sqrt(n)
  
  pacf_1 <- pacf(y, plot = FALSE, lag.max = m)$acf
  
  acf_r <- acf(y, plot = FALSE, lag.max = m)$acf[-1] 
  max_dif <- max(abs(rh - acf_r))
  cat("Máxima diferencia absoluta entre ACF manual y acf():", max_dif, "\n")
  
  df_acf <- data.frame(lag = 1:m, acf = rh)
  g1 <- ggplot(df_acf, aes(x = lag, y = acf)) +
    geom_bar(stat = "identity", fill = "steelblue", width = 0.2) +
    geom_hline(yintercept = c(-clim0, clim0), linetype = "dashed", color = "red") +
    labs(title = "ACF muestral", x = "Rezago", y = expression(rho[h])) +
    theme_minimal()
  
  df_pacf <- data.frame(lag = 1:m, pacf = pacf_1)
  g2 <- ggplot(df_pacf, aes(x = lag, y = pacf)) +
    geom_bar(stat = "identity", fill = "darkgreen", width = 0.5) +
    geom_hline(yintercept = c(-clim0, clim0), linetype = "dashed", color = "red") +
    labs(title = "PACF muestral", x = "Rezago", y = expression(phi[h])) +
    theme_minimal()
  
  gridExtra::grid.arrange(g1, g2, ncol = 1)
}

```

```{r, echo=FALSE}

# 03-evaluacion.R medidas(),ljung_box(), jarque_bera(),durbin_watson()

ljung_box <- function(r, T, m, p = 0, ci = 0.95) {
  
  Qm <- T * (T + 2) * sum((r[1:m]^2) / (T - (1:m)))

  df <- m - p
  
  crit <- qchisq(ci, df)

  pval <- 1 - pchisq(Qm, df)
  
  return(list(Qm = Qm, df = df, crit = crit, pval = pval))
}

jarque_bera <- function(e, ci = 0.95) {
  N <- length(e)
  A <- mean(((e - mean(e)) / sd(e))^3)
  K <- mean(((e - mean(e)) / sd(e))^4) 
  
  JB <- N/6 * (A^2 + (K - 3)^2 / 4)
  df <- 2
  crit <- qchisq(ci, df)
  pval <- 1 - pchisq(JB, df)
  
  return(list(JB = JB, df = df, crit = crit, pval = pval))
}

durbin_watson <- function(e) {
  numerador1 <- sum((e[-1] - e[-length(e)])^2)
  denominador1 <- sum(e^2)
  d <- numerador1 / denominador1
  
  return(list(DW = d))
}

validar_errores <- function(errores, p = 0, m = 24) {
  n <- length(errores)
  cat("Número de errores:", n, "\n")
  
  ts.plot(errores, col="blue", lwd=2, main="Errores en el tiempo")
  abline(h=0, col="red", lty=2)
  
  acf(errores, main="Correlograma de errores")
  
  t_res <- t.test(errores, mu=0)
  print(t_res)
  
  acf_err <- acf(errores, plot=FALSE, lag.max=m)$acf[-1]
  lb <- ljung_box(acf_err, n, m, p)
  print(lb)
  
  jb <- jarque_bera(errores)
  if (n < 20) cat("Advertencia: JB es asintótica, menos de 20 errores.\n")
  print(jb)
  
  dw <- durbin_watson(errores)
  print(dw)
}
```


```{r, echo=FALSE}
# 02-metodos.R los ocho metodos, uno por funcion

# Media simple
ajustar_media <- function(y) {
  T <- length(y)
  ybar <- numeric(T)
  ybar[1] <- y[1]
  for (t in 2:T) {
    ybar[t] <- ybar[t-1] + (y[t] - ybar[t-1]) / t
  }
  list(yhat = rep(ybar[T], T), trayectoria = ybar)
}

# Media móvil
ajustar_mm <- function(y, k) {
  T <- length(y)
  mm <- rep(NA, T)
  mm[k] <- mean(y[1:k])
  for (t in (k+1):T) {
    mm[t] <- mm[t-1] + (y[t] - y[t-k]) / k
  }
  list(yhat = rep(mm[T], T), trayectoria = mm)
}

# Doble media móvil
ajustar_dmm <- function(y, k) {
  mm1 <- ajustar_mm(y, k)$trayectoria
  mm2 <- ajustar_mm(na.omit(mm1), k)$trayectoria
  # Trayectorias E_t y beta1(t)
  Ehat <- mm2
  beta1 <- (mm1[(2*k):length(mm1)] - mm2) / k
  list(yhat = Ehat + beta1 * (1:length(Ehat)), Ehat = Ehat, beta1 = beta1)
}

# Suavizamiento exponencial simple
ajustar_ses <- function(y, alpha) {
  T <- length(y)
  yhat <- numeric(T)
  yhat[1] <- y[1]
  for (t in 2:T) {
    e <- y[t-1] - yhat[t-1]
    yhat[t] <- yhat[t-1] + alpha * e
  }
  
  # Verificacion: coincide con promedio ponderado
  suma <- sapply(2:T, function(t) {
    i <- 0:(t-2)
    alpha * sum((1-alpha)^i * y[t-1-i]) + (1-alpha)^(t-1) * y[1]
  })
  cat("Máx diferencia SES vs ponderado:", max(abs(yhat[2:T] - suma)), "\n")
  list(yhat = yhat)
}
```


```{r, echo=FALSE}

# Tendencia por mínimos cuadrados

ajustar_tendencia <- function(y, tipo = "lineal", corregir_sesgo = FALSE) {
  T <- length(y)
  t <- 1:T
  
  if (tipo == "lineal") {
    X <- cbind(1, t)
  } else if (tipo == "cuadratica") {
    X <- cbind(1, t, t^2)
  } else if (tipo == "exponencial") {
    if (any(y <= 0)) stop("Serie con valores no positivos, no se puede log-transformar")
    y <- log(y)
    X <- cbind(1, t)
  }
  
  beta_hat <- solve(crossprod(X), crossprod(X, y))
  yhat <- X %*% beta_hat
  
  if (tipo == "exponencial") {
    yhat <- exp(yhat)
    if (corregir_sesgo) {
      sigma2 <- var(y - X %*% beta_hat)
      yhat <- yhat * exp(sigma2/2)
    }
  }
  
  list(parametros = beta_hat, yhat = yhat)
}
```


```{r, echo=FALSE}

# Holt

ajustar_holt <- function(y, alpha, beta) {
  T <- length(y)
  L <- numeric(T); Tt <- numeric(T)
  L[1] <- y[1]; Tt[1] <- 0
  
  for (t in 2:T) {
    e <- y[t] - (L[t-1] + Tt[t-1])
    L[t] <- L[t-1] + Tt[t-1] + alpha * e
    Tt[t] <- Tt[t-1] + alpha * beta * e
  }
  
  list(L = L, Tt = Tt, yhat = L[T] + Tt[T]*(1:T))
}

```

```{r, echo=FALSE}

optimizar <- function(y, metodo, rejilla) {
  resultados <- data.frame()
  
  for (param in rejilla) {
    if (metodo == "mm") {
      ajuste <- ajustar_mm(y, param)
      mse <- mean((y - ajuste$trayectoria)^2, na.rm = TRUE)
      resultados <- rbind(resultados, data.frame(param = param, mse = mse))
    }
    if (metodo == "ses") {
      ajuste <- ajustar_ses(y, param)
      mse <- mean((y - ajuste$yhat)^2, na.rm = TRUE)
      resultados <- rbind(resultados, data.frame(param = param, mse = mse))
    }
    # Holt: rejilla de pares (alpha, beta)
    if (metodo == "holt") {
      ajuste <- ajustar_holt(y, param[1], param[2])
      mse <- mean((y - ajuste$yhat)^2, na.rm = TRUE)
      resultados <- rbind(resultados, data.frame(alpha = param[1], beta = param[2], mse = mse))
    }
  }
  
  optimo <- resultados[which.min(resultados$mse), ]
  list(resultados = resultados, optimo = optimo)
}
```


# Ejemplos

## 1) Media Simple

```{r, echo=FALSE, warning=FALSE, message=FALSE}
# media simple nottem

data("nottem")
y <- as.numeric(nottem)
T <- length(y)

graficar_serie(leer_serie(nottem, fuente = "help(nottem)", unidad = "temperatura"),
               titulo= "Temperatura en Nottingham", eje_x = "Año", eje_y = "Grados Fahrenheit")

correlograma(y)

acf_vals <- acf(y, plot=FALSE, lag.max=24)$acf[-1]
resultado_lb <- ljung_box(r = acf_vals, T = T, m = 24, p = 0)




```
## 2) Media Movil
```{r, echo=FALSE}
# media movil lynx
data("lynx")
y <- as.numeric(lynx)
T <- length(y)

graficar_serie(leer_serie(lynx, fuente = "help(lynx)", unidad = "Miles de pieles"),
               titulo= "Capturas anuales de linces canadienses ", eje_x = "Año", eje_y = "Miles de pieles de lince")

correlograma(y)
acf_vals <- acf(y, plot=FALSE, lag.max=24)$acf[-1] 
ljung_box(r=acf_vals, T, m=12)

h <- min(12, floor(0.2 * T))
y_est <- y[1:(T - h)]
y_val <- y[(T - h + 1):T]

length(y_est); length(y_val)


```


## 3) Suavizamiento Exponencial

```{r, echo=FALSE}
# suavizamiento exponencial

data("sunspot.year")
y <- as.numeric(sunspot.year)
T <- length(y)

graficar_serie(leer_serie(sunspot.year, fuente = "help(sunspot.year)", unidad = "manchas solares"),
               titulo= "Número anual de manchas solares observadas", eje_x = "Año", eje_y = "Número de manchas solares")

correlograma(y)
acf_vals <- acf(y, plot=FALSE, lag.max=24)$acf[-1] 
ljung_box(r=acf_vals, T, m=12)

h <- min(12, floor(0.2 * T))
y_est <- y[1:(T - h)]
y_val <- y[(T - h + 1):T]

length(y_est); length(y_val)
```

## 4) Doble Media Movil

```{r, echo=FALSE}
# doble media movil Nile
data("Nile")
y <- as.numeric(Nile)
T <- length(y)

graficar_serie(leer_serie(Nile, fuente = "help(Nile)", unidad = "caudal"),
               titulo= "Caudal anual del río Nilo ", eje_x = "Año", eje_y = "Caudal del río Nilo")

correlograma(y)
acf_vals <- acf(y, plot=FALSE, lag.max=24)$acf[-1] 
ljung_box(r=acf_vals, T, m=12)

h <- min(12, floor(0.2 * T))
y_est <- y[1:(T - h)]
y_val <- y[(T - h + 1):T]

length(y_est); length(y_val)

```

## 5) Tendencia Lineal

```{r, echo=FALSE}
# tendencia lineal co2

data("co2")
y <- as.numeric(co2)
T <- length(y)

graficar_serie(leer_serie(co2, fuente = "help(co2)", unidad = "ppm"),
               titulo= "Concentración mensual de CO2 en Mauna Loa", eje_x = "Año", eje_y = "CO2 (ppm)")

correlograma(y)
acf_vals <- acf(y, plot=FALSE, lag.max=24)$acf[-1] 
ljung_box(r=acf_vals, T, m=12)

h <- min(12, floor(0.2 * T))
y_est <- y[1:(T - h)]
y_val <- y[(T - h + 1):T]

length(y_est); length(y_val)

```

## 6) Tendencia Cuadratica

```{r, echo=FALSE}
# tendencia cuadratica airmiles
data("airmiles")
y <- as.numeric(airmiles)
T <- length(y)

graficar_serie(leer_serie(airmiles, fuente = "help(airmiles)", unidad = "millas"),
               titulo= "Número de millas aéreas recorridas por pasajeros en EE.UU.", eje_x = "Año", eje_y = "Millones de millas de pasajeros")

correlograma(y)
acf_vals <- acf(y, plot=FALSE, lag.max=24)$acf[-1] 
ljung_box(r=acf_vals, T, m=12)

h <- min(12, floor(0.2 * T))
y_est <- y[1:(T - h)]
y_val <- y[(T - h + 1):T]

length(y_est); length(y_val)

```

## 7) Tendencia Exponencial

```{r, echo=FALSE}
# tendencia exponencial
data("JohnsonJohnson")
y <- as.numeric(JohnsonJohnson)
T <- length(y)

graficar_serie(leer_serie(JohnsonJohnson, fuente = "help(JohnsonJohnson)", unidad = "USD"),titulo= "ganancias por acción de Johnson & Johnson", eje_x = "Año", eje_y = "Ganancias por acción (USD)")

correlograma(y)
acf_vals <- acf(y, plot=FALSE, lag.max=24)$acf[-1] 
ljung_box(r=acf_vals, T, m=12)

h <- min(12, floor(0.2 * T))
y_est <- y[1:(T - h)]
y_val <- y[(T - h + 1):T]

length(y_est); length(y_val)

```

## 8) Holt

```{r, echo=FALSE}
# holt
data("AirPassengers")
y <- as.numeric(AirPassengers)
T <- length(y)

graficar_serie(leer_serie(AirPassengers, fuente = "help(AirPassengers)", unidad = "miles de pasajeros"),
               titulo= "número de pasajeros de aerolíneas internacionales", eje_x = "Año", eje_y = "Miles de pasajeros")

correlograma(y)
acf_vals <- acf(y, plot=FALSE, lag.max=24)$acf[-1] 
ljung_box(r=acf_vals, T, m=12)

h <- min(12, floor(0.2 * T))
y_est <- y[1:(T - h)]
y_val <- y[(T - h + 1):T]

length(y_est); length(y_val)


```




