---
title: "tarea1"
author: "Sofia Valentina Lopez Ramirez"
date: "2026-09-17"
output: html_document
---

st-2026-2-tarea1-herramientas-apellidos-nombres/
|-- README.md
|-- .gitignore
|-- R/

```{r, echo=FALSE, warning=FALSE}

# 00-lectura.R
leer_serie <- function(x, fuente, unidad) {
  if (inherits(x, "ts")) {
    fechas <- seq.Date(from = as.Date(start(x)[1], origin="1970-01-01"),
                       by = paste(frequency(x), "months"),
                       length.out = length(x))
    tibble::tibble(
      t = seq_along(x),
      fecha = fechas,
      y = as.numeric(x)
    ) |> 
      dplyr::mutate(fuente = fuente, unidad = unidad, frecuencia = frequency(x))
  } else {
    stop("objetos ts")
  }
}

datos <- leer_serie(AirPassengers, fuente = "help(AirPassengers)", unidad = "Pasajeros")

```


```{r, echo=FALSE, warning=FALSE}

# 01-graficos.R
graficar_serie <- function(datos, titulo) {
  library(ggplot2)
  
  ggplot(datos, aes(x = fecha, y = y)) +
    geom_line(color = "steelblue", size = 1) +   
    labs(
      title = titulo,                            
      x = "Tiempo",                             
      y = "Pasajeros"                     
    ) +
    theme_minimal() +                            
    theme(
      plot.title = element_text(hjust = 0.5, size = 14, face = "bold"),
      axis.title.x = element_text(size = 12),
      axis.title.y = element_text(size = 12)
    )
}

graficar_serie(datos, titulo = "Serie AirPassengers")

```


```{r, echo=FALSE, warning=FALSE}
# 01-correlogrma.R

correlograma <- function(y, m = NULL, ci = 0.95) {
  library(ggplot2)
  library(gridExtra)
  
  n <- length(y)
  
  if (is.null(m)) {
    m <- min(floor(n/4), 24)
  }
  
  y_barra <- mean(y)
  
  rh <- numeric(m)
  denominador <- sum((y - y_barra)^2)
  for (h in 1:m) {
    numerador <- sum((y[1:(n-h)] - y_barra) * (y[(1+h):n] - y_barra))
    rh[h] <- numerador / denominador
  }
  
  clim0 <- qnorm((1 + ci)/2) / sqrt(n)
  
  pacf_1 <- pacf(y, plot = FALSE, lag.max = m)$acf
  
  acf_r <- acf(y, plot = FALSE, lag.max = m)$acf[-1] 
  max_dif <- max(abs(rh - acf_r))
  cat("Máxima diferencia absoluta entre ACF manual y acf():", max_dif, "\n")
  
  df_acf <- data.frame(lag = 1:m, acf = rh)
  g1 <- ggplot(df_acf, aes(x = lag, y = acf)) +
    geom_bar(stat = "identity", fill = "steelblue", width = 0.2) +
    geom_hline(yintercept = c(-clim0, clim0), linetype = "dashed", color = "red") +
    labs(title = "ACF muestral", x = "Rezago", y = expression(rho[h])) +
    theme_minimal()
  
  df_pacf <- data.frame(lag = 1:m, pacf = pacf_1)
  g2 <- ggplot(df_pacf, aes(x = lag, y = pacf)) +
    geom_bar(stat = "identity", fill = "darkgreen", width = 0.5) +
    geom_hline(yintercept = c(-clim0, clim0), linetype = "dashed", color = "red") +
    labs(title = "PACF muestral", x = "Rezago", y = expression(phi[h])) +
    theme_minimal()
  
  gridExtra::grid.arrange(g1, g2, ncol = 1)
}

y <- as.numeric(AirPassengers)
correlograma(y)
```


| |-- 02-metodos.R los ocho metodos, uno por funcion
| |-- 03-evaluacion.R medidas(), ljung_box(), jarque_bera(),
| | durbin_watson(), validar_errores()
|-- ejemplos/
| |-- ejemplos.R carga R/ y ejecuta los ocho ejemplos en orden
|-- informe/
| |-- informe.qmd analisis detallado de los ocho ejemplos
| |-- informe.html el .qmd renderizado (o informe.pdf)
|-- figs/ se llena al correr ejemplos.R; se versiona
|-- sesion-info.txt salida de sessionInfo() al cerrar la entrega


