---
title: "tarea1"
author: "Sofia Valentina Lopez Ramirez"
date: "2026-09-17"
output: html_document
---

st-2026-2-tarea1-herramientas-apellidos-nombres/
|-- README.md
|-- .gitignore
|-- R/

```{r, echo=FALSE, warning=FALSE}

# 00-lectura.R
leer_serie <- function(x, fuente, unidad) {
  if (inherits(x, "ts")) {
    fechas <- seq.Date(from = as.Date(start(x)[1], origin="1970-01-01"),
                       by = paste(frequency(x), "months"),
                       length.out = length(x))
    tibble::tibble(
      t = seq_along(x),
      fecha = fechas,
      y = as.numeric(x)
    ) |> 
      dplyr::mutate(fuente = fuente, unidad = unidad, frecuencia = frequency(x))
  } else {
    stop("objetos ts")
  }
}

datos <- leer_serie(AirPassengers, fuente = "help(AirPassengers)", unidad = "Pasajeros")

```


```{r, echo=FALSE, warning=FALSE}

# 01-graficos.R
graficar_serie <- function(datos, titulo) {
  library(ggplot2)
  
  ggplot(datos, aes(x = fecha, y = y)) +
    geom_line(color = "steelblue", size = 1) +   
    labs(
      title = titulo,                            
      x = "Tiempo",                             
      y = "Pasajeros"                     
    ) +
    theme_minimal() +                            
    theme(
      plot.title = element_text(hjust = 0.5, size = 14, face = "bold"),
      axis.title.x = element_text(size = 12),
      axis.title.y = element_text(size = 12)
    )
}

graficar_serie(datos, titulo = "Serie AirPassengers")

```


```{r, echo=FALSE, warning=FALSE}
# 01-correlogrma.R

correlograma <- function(y, m = NULL, ci = 0.95) {
  library(ggplot2)
  library(gridExtra)
  
  n <- length(y)
  
  if (is.null(m)) {
    m <- min(floor(n/4), 24)
  }
  
  y_barra <- mean(y)
  
  rh <- numeric(m)
  denominador <- sum((y - y_barra)^2)
  for (h in 1:m) {
    numerador <- sum((y[1:(n-h)] - y_barra) * (y[(1+h):n] - y_barra))
    rh[h] <- numerador / denominador
  }
  
  clim0 <- qnorm((1 + ci)/2) / sqrt(n)
  
  pacf_1 <- pacf(y, plot = FALSE, lag.max = m)$acf
  
  acf_r <- acf(y, plot = FALSE, lag.max = m)$acf[-1] 
  max_dif <- max(abs(rh - acf_r))
  cat("Máxima diferencia absoluta entre ACF manual y acf():", max_dif, "\n")
  
  df_acf <- data.frame(lag = 1:m, acf = rh)
  g1 <- ggplot(df_acf, aes(x = lag, y = acf)) +
    geom_bar(stat = "identity", fill = "steelblue", width = 0.2) +
    geom_hline(yintercept = c(-clim0, clim0), linetype = "dashed", color = "red") +
    labs(title = "ACF muestral", x = "Rezago", y = expression(rho[h])) +
    theme_minimal()
  
  df_pacf <- data.frame(lag = 1:m, pacf = pacf_1)
  g2 <- ggplot(df_pacf, aes(x = lag, y = pacf)) +
    geom_bar(stat = "identity", fill = "darkgreen", width = 0.5) +
    geom_hline(yintercept = c(-clim0, clim0), linetype = "dashed", color = "red") +
    labs(title = "PACF muestral", x = "Rezago", y = expression(phi[h])) +
    theme_minimal()
  
  gridExtra::grid.arrange(g1, g2, ncol = 1)
}

y <- as.numeric(AirPassengers)
correlograma(y)
```

```{r, echo=FALSE}

# 03-evaluacion.R medidas(),ljung_box(), jarque_bera(),durbin_watson()

ljung_box <- function(r, T, m, p = 0, ci = 0.95) {
  
  Qm <- T * (T + 2) * sum((r[1:m]^2) / (T - (1:m)))

  df <- m - p
  
  crit <- qchisq(ci, df)

  pval <- 1 - pchisq(Qm, df)
  
  return(list(Qm = Qm, df = df, crit = crit, pval = pval))
}

jarque_bera <- function(e, ci = 0.95) {
  N <- length(e)
  A <- mean(((e - mean(e)) / sd(e))^3)
  K <- mean(((e - mean(e)) / sd(e))^4) 
  
  JB <- N/6 * (A^2 + (K - 3)^2 / 4)
  df <- 2
  crit <- qchisq(ci, df)
  pval <- 1 - pchisq(JB, df)
  
  return(list(JB = JB, df = df, crit = crit, pval = pval))
}

durbin_watson <- function(e) {
  numerador1 <- sum((e[-1] - e[-length(e)])^2)
  denominador1 <- sum(e^2)
  d <- numerador1 / denominador1
  
  return(list(DW = d))
}
```

```{r, echo=FALSE}

# validar_errores()

data(AirPassengers)
y <- as.numeric(AirPassengers)
T <- length(y)
m <- min(floor(T/4), 24)

acf_vals <- acf(y, plot = FALSE, lag.max = m)$acf[-1]

res_ljung <- ljung_box(acf_vals, T, m, p = 0)

res_box <- Box.test(y, lag = m, type = "Ljung-Box")

cat("Qm manual:", res_ljung$Qm, "\n")
cat("Qm Box.test:", res_box$statistic, "\n")
cat("Diferencia absoluta:", abs(res_ljung$Qm - res_box$statistic), "\n")
```
```{r, echo=FALSE}
# 02-metodos.R los ocho metodos, uno por funcion

# Media simple
ajustar_media <- function(y) {
  T <- length(y)
  ybar <- numeric(T)
  ybar[1] <- y[1]
  for (t in 2:T) {
    ybar[t] <- ybar[t-1] + (y[t] - ybar[t-1]) / t
  }
  list(yhat = rep(ybar[T], T), trayectoria = ybar)
}

# Media móvil
ajustar_mm <- function(y, k) {
  T <- length(y)
  mm <- rep(NA, T)
  mm[k] <- mean(y[1:k])
  for (t in (k+1):T) {
    mm[t] <- mm[t-1] + (y[t] - y[t-k]) / k
  }
  list(yhat = rep(mm[T], T), trayectoria = mm)
}

# Doble media móvil
ajustar_dmm <- function(y, k) {
  mm1 <- ajustar_mm(y, k)$trayectoria
  mm2 <- ajustar_mm(na.omit(mm1), k)$trayectoria
  # Trayectorias E_t y beta1(t)
  Ehat <- mm2
  beta1 <- (mm1[(2*k):length(mm1)] - mm2) / k
  list(yhat = Ehat + beta1 * (1:length(Ehat)), Ehat = Ehat, beta1 = beta1)
}

# Suavizamiento exponencial simple
ajustar_ses <- function(y, alpha) {
  T <- length(y)
  yhat <- numeric(T)
  yhat[1] <- y[1]
  for (t in 2:T) {
    e <- y[t-1] - yhat[t-1]
    yhat[t] <- yhat[t-1] + alpha * e
  }
  # Verificacion: coincide con promedio ponderado
  suma <- sapply(2:T, function(t) {
    i <- 0:(t-2)
    alpha * sum((1-alpha)^i * y[t-1-i]) + (1-alpha)^(t-1) * y[1]
  })
  cat("Máx diferencia SES vs ponderado:", max(abs(yhat[2:T] - suma)), "\n")
  list(yhat = yhat)
}
```



| |-- 03-evaluacion.R medidas(), ljung_box(), jarque_bera(),
| | durbin_watson(), validar_errores()
|-- ejemplos/
| |-- ejemplos.R carga R/ y ejecuta los ocho ejemplos en orden
|-- informe/
| |-- informe.qmd analisis detallado de los ocho ejemplos
| |-- informe.html el .qmd renderizado (o informe.pdf)
|-- figs/ se llena al correr ejemplos.R; se versiona
|-- sesion-info.txt salida de sessionInfo() al cerrar la entrega


